臺灣高等法院民事判決　　　　　　　　99年度家上易字第43號
上　訴　人　練文魁
即被上訴人
被上 訴 人　練美鳳
即上 訴 人
被上 訴 人　賴世偉
上列當事人間請求清償借款事件，練文魁、練美鳳對於中華民國
99年8 月9 日臺灣基隆地方法院99年度家訴字第29號第一審判決
分別提起上訴，本院於100 年3 月8 日言詞辯論終結，判決如下
：
    主  文
原判決關於命練美鳳給付新臺幣伍拾萬貳仟元本息部分，及命練
美鳳負擔訴訟費用之裁判均廢棄。
上開廢棄部分，練文魁在第一審之訴駁回。
練文魁之上訴駁回。
第一審關於命練美鳳負擔訴訟費用部分，及第二審訴訟費用，均
由練文魁負擔。
    事實及理由
一、按法院之為判決，固須本於當事人之聲明，若當事人所為聲
    明僅用語錯誤，法院本於其聲明之真意而予勝訴之判決，自
    不得謂其所判決者係未經當事人聲明之事項，亦不發生訴之
    變更或追加問題（最高法院38年穗上字第103 號判例意旨參
    照）。練文魁原審訴之聲明固記載練美鳳、賴世偉應給付練
    文魁新臺幣（下同）646,000 元本息，然其真意非請求練美
    鳳、賴世偉各給付323,000 元本息，而係主張練美鳳、賴世
    偉共同向其借款，其二人應各負全部給付義務，並因其中一
    人為給付，另一人即同免責任。原審本於練文魁聲明之真意
    ，判命練美鳳給付502,000 元本息，不得謂其逾練文魁聲明
    之範圍而為判決，練文魁就原判決不利於練文魁部分對練美
    鳳提起上訴，亦不發生上訴不合法或訴之追加之問題，先予
    敘明。
二、練文魁主張：練美鳳為其二姊，賴世偉為練美鳳之夫，其二
    人於民國86年7 月7 日共同向練文魁借款250 萬元。嗣練文
    魁請求練美鳳、賴世偉清償上開借款，練美鳳於91年6 月10
    日、92年9 月29日、92年11月19日、93年1 月8 日、93年3
    月4 日、93年5 月4 日、93年7 月27日，先後清償3 萬元、
    8 千元、20萬元、13萬元、3 萬元、75萬元、75萬元，賴世
    偉於92年5 月5 日清償10萬元，清償之金額共計1,998,000
    元，尚餘502,000 元未償。又基隆市信義區○○○街9 號1
    樓房屋出租每月可收取租金8 千元，由練美鳳、賴世偉代收
    ，練文魁請其二人將之交付練李曇，以補貼練李曇之家用，
    詎其二人自91年6 月10日起至92年11月10日止，計18個月，
    均未向練李曇為給付，積欠之金額共計144,000 元。爰依民
    法第478 條規定，請求練美鳳或賴世偉給付練文魁646,000
    元，及自93年7 月27日起至清償日止，按年息5%計算之利息
    等語。
三、練美鳳、賴世偉抗辯：基隆市信義區○○○街9 號1 樓房屋
    原為練美鳳所有，練李曇以250 萬元向練美鳳買受該屋，約
    定於練文魁之子練懿樂成年後過戶予練懿樂，該250 萬元係
    練美鳳與練李曇間之約定，非練美鳳、賴世偉與練文魁間之
    借款，練美鳳、賴世偉亦未允諾練文魁每月給付8 千元予練
    李曇，練李曇死亡後，練文魁要求練美鳳將上開房屋出售，
    練美鳳迫於無奈始先後匯款予練文魁，練美鳳、賴世偉與練
    文魁間並借貸關係存在等語。
四、本件經原審判決練美鳳應給付練文魁502,000 元，及自93年
    7 月27日起至清償日止，按年息5%計算之利息，而為練文魁
    、練美鳳部分敗訴之判決。練文魁就其敗訴部分提起上訴，
    並上訴聲明：(一)原判決不利於練文魁部分廢棄。(二)上開廢棄
    部分，練美鳳應再給付練文魁144,000 元，及自93年7 月27
    日起至清償日止，按年息5%計算之利息。(三)上開廢棄部分，
    賴世偉應給付646,000 元，及自93年7 月27日起至清償日止
    ，按年息5%計算之利息。練美鳳、賴世偉則答辯聲明：駁回
    上訴。練美鳳就其敗訴部分亦提起上訴，並上訴聲明：(一)原
    判決不利於練美鳳部分廢棄。(二)上開廢棄部分，駁回練文魁
    在第一審之訴。練文魁則答辯聲明：駁回上訴。
五、按民事訴訟如係由原告主張權利者，應先由原告負舉證之責
    ，若原告不能舉證，以證實自己主張之事實為真實，則被告
    就其抗辯事實即令不能舉證，亦應駁回原告之請求。次按當
    事人主張有金錢借貸關係存在，須就其發生所須具備之特別
    要件即金錢之交付及借貸意思表示互相一致負舉證之責任，
    若僅證明有金錢之交付，未證明借貸意思表示互相一致者，
    尚不能認為有金錢借貸關係存在（最高法院82年度臺上字第
    1723號、81年度臺上字2372號判決意旨參照）。經查：
  (一)練文魁主張練美鳳、賴世偉共同向其借款250 萬元，既為練
    美鳳、賴世偉所否認，依舉證責任分配之原則，自應由練文
    魁就金錢之交付及兩造間借貸意思表示互相一致負舉證之責
    。就此，練文魁無非以練美鳳、賴世偉曾匯款1,998,000 元
    予練文魁為據，並舉證人練美嬌、謝淑雲為證。惟查：匯款
    之原因甚多，或為贈與，或為買賣，或為借貸，非限於清償
    借款，本難僅以上開匯款之事實，即謂練美鳳、賴世偉曾共
    同向練文魁借款250 萬元。實則，系爭250 萬元係由練李曇
    交付予練美鳳，為練文魁所是認。而證人練美嬌於本院準備
    程序證稱：「（妳知道86年7 月7 日練美鳳向練文魁借款25
    0 萬元之事？）沒有借錢這回事」、「（家族聚餐時，在場
    之人有無提到練美鳳向練文魁借款250 萬元之事？）沒有，
    只有單純吃飯而已」、「（基隆花源一街9 號的房子原先為
    何人所有？）這個房子本來就是練美鳳的」、「（是否知道
    妳母親向練美鳳買受花源一街這個房屋，將來要過戶給練懿
    樂的？）我知道我媽媽有要買花源一街這個房子，將來要給
    練懿樂的，但我母親過世一年後，練文魁就表示要把這個房
    子賣掉，因為當時賣不掉，練文魁就表示妳（練美鳳）想辦
    法幫我賣，便宜一點沒關係，後來他們彼此商討交易細節我
    就不清楚」、「（對於妳母親有無交付款項給練美鳳是否清
    楚？）母親買房子當然有交付款項給練美鳳，買了房子將來
    是要給練懿樂是沒錯」、「（母親節家族一起吃飯的時候，
    到底有無提到練美鳳向練文魁借款之事？）沒有，只是純粹
    吃飯而已，我都沒有聽到」等語（本院卷第67頁反面、第68
    頁正反面）。證人謝淑雲於本院準備程序證稱：「（86年7
    月7 日練美鳳有無向練文魁借款250 萬元之事？）這個事情
    不是借款，我親耳聽的是有一天四個人（練文魁、練文魁之
    母練李曇、練美鳳、我）在吃飯時，練文魁跟母親說練美鳳
    多買一間房子經濟壓力比較大，練文魁建議母親拿錢出來買
    練美鳳花源一街的房子，其他事情我不清楚」、「（練文魁
    請練李曇拿出的金額多少是否清楚？）好像200 多萬元，因
    為我在照顧小孩，所以我不清楚」、「（這200 多萬元，練
    文魁在當時有無說明是他借給練美鳳的借款？）我不清楚」
    、「（花源一街的房子原來為何人所有是否清楚？）練美鳳
    」等語（本院卷第80頁反面、第81頁）。足見練文魁與練美
    鳳、賴世偉間並無借貸合意，練文魁亦未曾交付250 萬元借
    款予練美鳳、賴世偉，練李曇交付250 萬元予練美鳳，其目
    的在於購買基隆市信義區○○○街9 號1 樓房屋，非代練文
    魁交付借款予練美鳳，練文魁與練美鳳、賴世偉間並無借貸
    250 萬元之事，堪予認定。至練美鳳、賴世偉事後匯款予練
    文魁，僅係渠等針對基隆市○○○街9 號1 樓房屋所為之協
    議，尚難據此即推論渠等於練李曇交付款項之初即有借貸之
    合意。練文魁就其與練美鳳、賴世偉間有250 萬元之借貸合
    意存在，且練李曇交付250 萬元予練美鳳之目的係代其交付
    借款，均未舉證證明之，兩造難謂有金錢借貸關係存在，練
    文魁依民法第478 條規定請求練美鳳或賴世偉返還借款餘額
    502,000 元，核屬無據。
  (二)練文魁主張基隆市信義區○○○街9 號1 樓房屋出租每月可
    收取租金8 千元，練美鳳、賴世偉自91年6 月10日起至92年
    11月10日止，均未依其指示將所收取之租金給付予練李曇，
    其得請求練美鳳或賴世偉給付該積欠之租金144,000 元等語
    。惟查：基隆市信義區○○○街9 號1 樓房屋原為練美鳳所
    有，嗣則出售予練李曇，非練文魁所有，業據證人練美嬌、
    謝淑雲證述明確（本院卷第67頁反面、第81頁）。而練文魁
    就其得出租上開房屋、有收取上開租金之權，及其與練美鳳
    、賴世偉約定練美鳳、賴世偉負有依其指示按月給付8 千元
    予練李曇之義務，均未舉證以實其說，其此部分主張即難信
    為真實。練文魁以練美鳳、賴世偉自91年6 月10日起至92年
    11月10日止，計18個月，均未依其指示將所收取之租金給付
    予練李曇，其得請求其二人返還該積欠之租金144,000 元，
    洵非正當。
六、綜上所述，練文魁未能舉證證明兩造間有250 萬元借貸關係
    存在，亦未舉證證明其有出租基隆市信義區○○○街9 號1
    樓房屋並收取租金之權，其主張練美鳳、賴世偉應返還借款
    餘額502,000 元，及積欠18個月之租金144,000 元，為不足
    採。從而，練文魁依民法第478 條規定，請求練美鳳或賴世
    偉給付646,000 元（502,000 ＋144,000 ＝646,000 ），及
    自93年7 月27日起至清償日止，按年息5%計算之利息，為無
    理由，應予駁回。原審判命練美鳳給付502,000 元本息部分
    ，尚有未洽，練美鳳上訴意旨指摘原判決此部分不當，求予
    廢棄改判，為有理由，爰由本院予以廢棄改判，如主文第2
    項所示。至原審駁回練文魁其餘請求部分，核無違誤，練文
    魁上訴意旨指摘原判決此部分不當，求予廢棄改判，為無理
    由，應駁回其上訴。
七、練文魁雖聲請調閱練李曇之帳戶歷史資料以證明練李曇曾匯
    款250 萬元予練美鳳，及練美鳳曾按月給付8 千元予練李曇
    之事實。惟查：練文魁並未舉證證明其有出租基隆市信義區
    ○○○街9 號1 樓房屋並收取租金之權，已如前述，練美鳳
    縱曾按月給付8 千元予練李曇，亦不足以證明該給付係本於
    其與練文魁之約定，練文魁亦不當然取得練美鳳應向其為給
    付之權利，此一待證事實顯不足以影響本件判決之結果，本
    院認無調查之必要。至練李曇曾交付250 萬元予練美鳳一事
    ，練美鳳並未加以爭執，且此一事實亦無法證明練李曇係代
    練文魁交付借款，就此，本院認亦無調閱之必要，併予敘明
    。
八、本件事證已臻明確，兩造其餘攻擊防禦方法及所提證據，經
    本院斟酌後，認與本件判決結果不生影響，爰不另一一論述
    ，附此敘明。
九、據上論結，練美鳳之上訴為有理由，練文魁之上訴為無理由
    ，依民事訴訟法第450 條、第449 條第1 項、第78條，判決
    如主文。
中    華    民    國   100    年    3     月    22    日
                    民事第十四庭
                        審判長法  官  林金村
                              法  官  王麗莉
                              法  官  陳秀貞
正本係照原本作成。
不得上訴。
中    華    民    國   100    年    3     月    22    日
                              書記官  葉國乾